ACORDAO-COMPLETO-2458183

ACÓRDÃO 7607/2021 ATA 14/2021 - PRIMEIRA CÂMARA

VISTOS, relatados e discutidos estes autos de Tomada de Contas Especial, instaurada pela Secretaria Especial da Cultura, em desfavor da Sra. Renée Chalu Rocha de Medeiros, em razão da não comprovação da regular aplicação dos recursos repassados por meio do projeto Pronac 13-9927,
ACORDAM os Ministros do Tribunal de Contas da União, reunidos em sessão de 1ª Câmara, ante as razões expostas pelo Relator, em:
9.1. acatar parcialmente as alegações de defesa apresentadas pela Sra. Renée Chalu Rocha de Medeiros;
9.2. julgar regulares com ressalvas as contas da Sra. Renée Chalu Rocha de Medeiros, com fundamento nos arts. 1º, inciso I, 16, inciso II, e 23, inciso II, da Lei 8.443/1992, c/c os arts. 1º, inciso I, 208 e 214, inciso II, do Regimento Interno do TCU, dando-lhe quitação; e
9.3. dar ciência desta deliberação à responsável e à Secretaria Especial da Cultura.

Tomada de Contas Especial, instaurada pela Secretaria Especial da Cultura, em razão da não comprovação da regular aplicação dos recursos repassados por meio do projeto Pronac 13-9927.

Primeira Câmara

Secretaria Especial da Cultura.

3. Responsável: Renée Chalu Rocha de Medeiros (XXX.902.952-XX).

13.1. Ministros presentes: Walton Alencar Rodrigues (Presidente), Benjamin Zymler, Vital do Rêgo e Jorge Oliveira.
13.2. Ministros-Substitutos presentes: Augusto Sherman Cavalcanti (Relator) e Weder de Oliveira.

AUGUSTO SHERMAN

Adoto como relatório a instrução da SecexTCE (peça 83) , com a qual se manifestaram de acordo os titulares da Secretaria (peças 84 e 85) e o representante do MP/TCU (peça 86) . Transcrição com ajustes de forma considerados pertinentes.
	"INTRODUÇÃO
1.	Cuidam os autos de tomada de contas especial instaurada pela Secretaria Especial da Cultura, em desfavor de Renee Chalu Rocha de Medeiros (CPF: XXX.902.952-XX) , em razão de não comprovação da regular aplicação dos recursos repassados pela União por meio do Pronac 13-9927, firmado entre o Ministério da Cultura e Renee Chalu Rocha de Medeiros, e que tinha por objeto o instrumento descrito como 'O Festival Se Rasgum surgiu em 2006 com o objetivo de expandir a música independente produzida no Pará para todo o país e conectar Belém às novidades do cenário musical brasileiro. Em 2009 mais de 100 bandas paraenses se inscreveram para participar da quarta edição do Festival Se Rasgum, que este ano inovou ao realizar a Seletiva Se Rasgum. Em 2014 será realizado a quinta edição do projeto, 'Seletivas Se Rasgum 2014', que acontecerá em duas etapas, uma em Belém no dia de 28 junho e na cidade de Parauapebas no dia 19 de julho com o objetivo de selecionar 6 bandas paraenses (3 em cada etapa) de diversos estilos musicais com trabalho autoral e em início de carreira para participarem da nona edição do Festival Se Rasgum que acontecerá em setembro.'.
HISTÓRICO
2.	Em 6/3/2018, com fundamento na IN/TCU 71/2012, alterada pela IN/TCU 76/2016 e DN/TCU 155/2016, o dirigente da instituição Secretaria Especial da Cultura autorizou a instauração da tomada de contas especial. O processo foi registrado no sistema e-TCE com o número 174/2018.
3.	O PRONAC 13-9927 foi firmado no valor de R$ 144.000,00, sendo R$ 120.000,00 à conta do concedente e R$ 24.000,00 referentes à contrapartida do convenente. Teve vigência de 1/5/2014 a 30/7/2014, com prazo para apresentação da prestação de contas em 30/8/2014. Os repasses efetivos da União totalizaram R$ 120.000,00 (peça 17) .
4.	A prestação de contas e complementações enviadas foram analisadas por meio dos documentos constantes nas peças 25 e 27.
5.	O fundamento para a instauração da Tomada de Contas Especial, conforme consignado na matriz de responsabilização elaborada pelo tomador de contas, foi a constatação da seguinte irregularidade: 
Notas Fiscais a maior em relação ao Plano de Trabalho aprovado. Alguns gastos não comprovados, portanto irregulares.
6.	A responsável arrolada na fase interna foi devidamente comunicada e, diante da ausência de justificativas suficientes para elidir a irregularidade e da não devolução dos recursos, instaurou-se a tomada de contas especial.
7.	No relatório (peça 52) , o tomador de contas concluiu que o prejuízo importaria no valor original de R$ 120.000,00, imputando-se a responsabilidade a Renee Chalu Rocha de Medeiros. 
8.	Em 3/10/2019, a Controladoria-Geral da União emitiu o relatório de auditoria (peça 53) , em concordância com o relatório do tomador de contas. O certificado de auditoria e o parecer do dirigente do órgão de controle interno concluíram pela irregularidade das presentes contas (peças 54 e 55) .
9.	Em 18/10/2019, o ministro responsável pela área atestou haver tomado conhecimento das conclusões contidas no relatório e certificado de auditoria, bem como do parecer conclusivo do dirigente do órgão de controle interno, manifestando-se pela irregularidade das contas, e determinou o encaminhamento do processo ao Tribunal de Contas da União (peça 56) .
10. Na instrução inicial (peça 59) , analisando-se os documentos nos autos, concluiu-se pela necessidade de realização de citação, nos termos abaixo:
a) realizar a citação, com fundamento nos arts. 10, § 1º, e 12, incisos I e II, da Lei 8.443/1992 c/c o art. 202, incisos I e II, do RI/TCU, para que, no prazo de quinze dias, a responsável abaixo indicada, em decorrência das condutas praticadas, apresente alegações de defesa e/ou recolha, aos cofres especificados, a quantia abaixo indicada, atualizada monetariamente a partir da respectiva data até o efetivo recolhimento, abatendo-se na oportunidade a quantia eventualmente ressarcida, na forma da legislação em vigor, que geraram a irregularidade demonstrada a seguir:
Débito relacionado somente à responsável Renee Chalu Rocha de Medeiros (CPF: XXX.902.952-XX) .
Irregularidade: despesas realizadas a maior em relação ao valor aprovado, inclusão de itens não previstos no plano de trabalho e não comprovação do valor mínimo referente à contrapartida.
Evidências da irregularidade: documentos técnicos presentes nas peças 21, 13, 34, 39, 22, 10, 17 e 35.
Normas infringidas: Art. 37, caput, c/c o art. 70, parágrafo único, da Constituição da República Federativa do Brasil; art. 93, do Decreto-lei 200/1967; art. 66, do Decreto 93.872/1986; Termo de Compromisso (item 8.a) e Plano de Trabalho.
Cofre credor: Fundo Nacional de Cultura.
Valor atualizado do débito (sem juros) em 5/2/2020: R$ 161.292,00
Conduta: realizar despesas na execução do instrumento em questão em itens não permitidos ou incompatíveis com as especificações constantes do termo aprovado e deixar de comprovar a aplicação do valor mínimo referente à contrapartida.
Nexo de causalidade: A utilização de recursos federais transferidos no âmbito do instrumento em questão em itens não permitidos ou incompatíveis com o termo aprovado e a falta de comprovação da aplicação do valor mínimo referente à contrapartida resultou em dano ao erário pelo valor de R$ 120.000,00.
Culpabilidade: não há excludentes de ilicitude, de culpabilidade e de punibilidade; é razoável supor que a responsável tinha consciência da ilicitude de sua conduta; era exigível conduta diversa da praticada, qual seja, aplicar os recursos federais transferidos exclusivamente em itens permitidos ou compatíveis com o respectivo termo aprovado e comprovar a aplicação do valor mínimo referente à contrapartida.
11.	Em cumprimento ao pronunciamento da unidade (peça 61) , foi efetuada citação da responsável, por meio do Ofício 3516/2020-TCU/Seproc, de 11/2/2020 (peça 63) , encaminhado ao endereço constante da base de dados da Receita Federal (peça 62) , o qual não foi recebido (peça 64) .
12.	Foi realizada nova citação, por meio do Ofício 18019/2020-TCU/Seproc, 27/4/2020 (peça 66) , tendo havido ciência em 15/5/2020 (peça 67) . A responsável apresentou alegações de defesa (peça 71) e encaminhou diversos documentos (peças 72-80) , a fim de comprovar a execução do objeto.
EXAME TÉCNICO
13.	A Sra. Renee Chalu Rocha de Medeiros foi instada a apresentar alegações de defesa em razão de despesas realizadas a maior em relação ao valor aprovado, inclusão de itens não previstos no plano de trabalho e não comprovação do valor mínimo referente à contrapartida.
14.	Em resposta, foram apresentadas alegações de defesa (peça 77) e encaminhados diversos documentos (peças 72-80) , a fim de comprovar a execução do objeto.
Das alegações de defesa de Renee Chalu Rocha de Medeiros
Alegações de defesa relativas ao prejuízo à ampla defesa e ao contraditório
15.	Alega a responsável que houve prejuízo à ampla defesa e ao contraditório, em razão de não ter sido comunicada acerca das irregularidades na execução do objeto, em seu endereço correto, conforme se verifica abaixo:
3. Em 14 de maio de 2020, a Demandada foi surpreendida por notificação expedida por este Tribunal, informando a instauração da presente Tomada de Contas Especial-TCE e conferindo-lhe o prazo de 15 (quinze) dias para apresentar alegações de defesa ou pagar o débito atualizado.
	4. Desde já esclarece que, conforme se verifica no documento de nº 9 da TCE, a Demandada informou, expressamente, em 18 de março de 2014, por meio de declaração e juntada de documentos, a mudança de seu endereço para Travessa Rui Barbosa nº 1360, apto 103. Cep: 66053-26, Bairro Nazaré, Belém -PA.
5. O mesmo endereço consta no documento de nº 7, 'Currículo de Produção Executiva'.
6. Porém, em rápida análise, verifica-se que todas as notificações expedidas, com a finalidade de dar ciência e notificar a Demandada, foram endereçadas à sua antiga residência, como consta nos documentos de nº 30, 31, 32, 33, 35, entre outros.
7. Assim, ficou evidente a impossibilidade da Demandada de sanar os equívocos constantes da prestação de contas por culpa do órgão tomador.
8. Somente em diligencia realizada por este Tribunal, documento nº 65, foi inserida no sistema a localização para notificar a Demandada corretamente.
	9. Mesmo sendo claro e inconteste o seu cerceamento de defesa no trâmite da prestação de contas no então Ministério da Cultura, a Demandada apresenta neste momento suas alegações de defesa e os devidos esclarecimentos para que, ao final, suas contas sejam julgadas como aprovadas.
		(...)	
14. Não há qualquer dúvida que a administração foi informada e, desta forma, possuía o endereço correto, tornando as notificações, enviadas ao endereço errado, nulas de pleno direito.
15. A nulidade decorre da afronta ao princípio da ampla defesa e do contraditório, pois do fato resultou prejuízo grave à Demandada, impedindo-a de sanar as dúvidas do órgão tomador e alguns equívocos de fácil esclarecimento (...) .
16.	Não há que se falar cerceamento de defesa, em  razão da falta de notificação na fase interna da TCE, uma vez que a jurisprudência deste Tribunal é no sentido de que a instauração do contraditório e da ampla defesa, para fins de condenação, somente se dá na fase externa do processo de TCE, ou seja, por meio de regular citação do responsável, sendo irrelevante, para a configuração do contraditório, a ocorrência ou não de notificação anterior pelo órgão concedente (Acórdão 1404/2014-TCU-Plenário, 1.991/2014-TCU-Plenário, 2.875/2014-TCU-Plenário, 4.578/2014-TCU-1ª Câmara, 5.661/2014-TCU-1ª Câmara, 6.941/2015-TCU-1ª Câmara e 874/2016-TCU-1ª Câmara, dentre outros) . No presente caso, verifica-se que a responsável foi regularmente citada (peças 66-67) , tendo apresentado suas alegações de defesa (peça 77) . Portanto, as alegações de defesa em relação a esse ponto devem ser rejeitadas.
Alegações de defesa relativas às irregularidades apontadas no Parecer 25/2017-CORTV/CGFNC/DEMEF/SEFIC-MinC
17.	Na Nota Técnica 031/2016/RRN/MINC (peça 25) , concluiu-se que houve realização do objeto, conforme estabelecido no Edital do Programa Amazônia Cultural, ficando comprovado que o projeto atingiu os objetivos propostos.
18.	Posteriormente, os autos foram remetidos ao setor competente para que se procedesse à análise financeira, tendo sido exarado o Parecer 25/2017-CORTV/CGFNC/DEMEF/SEFIC-MinC (peça 34) . Conforme consta na instrução antecedente (peça 59) , no referido Parecer foram especificadas as irregularidades abaixo discriminadas, em relação às quais a responsável foi citada (peças 66-67) :
a) Solicitamos que cada gasto realizado seja relacionado as rubricas propostas do Anexo I para melhor panorama financeiro do projeto;
b) Sobre o grupo Divulgação a soma proposta das rubricas Confecção de Banner, Folder, Cartaz A3 e Sinalização do evento ficou no valor de R$ 5.200,00. Entretanto foram gastos R$ 13.820,00. Solicitamos esclarecimentos quanto ao fato;
c) A rubrica Carro de Som foi juntada com outra não prevista intitulada VT, totalizando o valor de R$ 4.400,00. Acima dos R$ 1.250,00 propostos. Solicitamos esclarecimentos quanto ao uso de uma rubrica não prevista, resultando num valor acima do proposto;
d) Não foram previstas as seguintes rubricas: Combustível no valor de R$ 1.373,00; Produção de Receptivo no valor de R$ 1.200,00; Criação de Material de Divulgação no valor de R$ 1.600,00;
e) Foram constatados gastos referentes a Locação de Equipamento no valor de R$ 16.600,00. Solicitamos que seja especificado a que rubrica se refere;
f) Os gastos da contrapartida contabilizaram apenas R$ 2.600,00 (Produção Artística R$ 1.200,00 e Gerenciamento de Redes Sociais R$ 1.400,00) . Solicitamos esclarecimentos quanto ao fato, pois a contrapartida obrigatória é 20% do valor concedido; e
g) Solicitamos esclarecimentos referentes ao seguinte fato: Algumas rubricas estão com os valores superiores ao previsto inicialmente, são elas: - Ação Promocional (Ação de Divulgação de Promotores) : Previsto R$ 2.400,00 - Gasto R$ 3.900,00. - Apresentador: Previsto R$ 600,00 - Gasto R$ 1.200,00. - Fotógrafo: Previsto R$ 550,00 - Gasto R$ 2.400,00. - Diretor de Palco: Previsto R$ 1.000,00 - Gasto R$ 1.600,00. - Projeção e Telão: Previsto R$ 1.000,00 - Gasto R$ 3.000,00. - Locação de Espaço: Previsto R$ 4.500,00 - Gasto R$ 6.700,00. - Passagens Aéreas: Previsto R$ 12.000,00 - Gasto R$ 30.000,00. - Cachê Artístico: Previsto R$ 8.500,00 - Gasto R$ 23.000,00. - Gerenciamento de Redes Sociais: Previsto R$ 1.000,00 - Gasto R$ 1.400,00.
19.	Em resposta, a responsável juntou aos autos suas alegações de defesa e documentos comprobatórios (peças 71-80) . A seguir será feita a análise em relação a cada uma das irregularidades apontadas:
Item a - Solicitamos que cada gasto realizado seja relacionado às rubricas propostas do Anexo I, para melhor panorama financeiro do projeto
A responsável relacionou (peça 71, p. 6-10) os gastos realizados, relativos a cada uma das rubricas constantes do plano de trabalho (peça 2) .
Análise
Constata-se que esse item da citação foi plenamente atendido. 
Item b - Sobre o grupo Divulgação, a soma proposta das rubricas Confecção de Banner, Folder, Cartaz A3 e Sinalização do evento ficou no valor de R$ 5.200,00. Entretanto, foram gastos R$ 13.820,00. Solicitamos esclarecimentos quanto ao fato.
Alega (peça 71, p. 10-11) que o somatório das rubricas mencionadas é R$ 8.820,00, conforme recibos discriminados, que os valores destas rubricas sofreram reajustes de preços e que foi constatada a necessidade de aumentar a quantidade de material impresso para potencializar a comunicação do projeto no interior do estado, com o intuito de alcançar mais municípios da região do salgado, no Pará, onde Bragança está situada. Ou seja, foi impresso uma quantidade maior de folders, cartazes e banners para ampliar a comunicação, o que impactou no orçamento final dessas rubricas. Contudo, em razão da proximidade da realização do evento (menos de trinta dias) , não houve tempo hábil de comunicar à SEFIC/MINC para a solicitação de alteração referente ao valor total destas rubricas.
Análise
Embora tenha sido ultrapassado o valor previsto, houve comprovação das despesas realizadas (peça 22, p. 1-3, 13 e 14) e atingimento dos objetivos propostos (Nota Técnica 031/2016/RRN/MINC - peça 25) , razões pelas quais devem ser acatadas as alegações apresentadas.
Item c - A rubrica Carro de Som foi juntada com outra não prevista intitulada VT, totalizando o valor de R$ 4.400,00. Acima dos R$ 1.250,00 propostos. Solicitamos esclarecimentos quanto ao uso de uma rubrica não prevista, resultando num valor acima do proposto.
É alegado (peça 71, p. 11) que as rubricas mencionadas somam o valor gasto de R$ 2.200,00, conforme recibo discriminados e apresentados no relatório de prestação de contas, em nome de José Lobato Dias Neto, e não R$ 4.400,00.
Sobre a inclusão de custos de produção de VT, não previstos inicialmente nas despesas de comunicação do projeto, foi informado que: i) o projeto teve apoio de divulgação da TV Cultura do Pará, não previsto inicialmente, a fim de ampliar o alcance no interior do Estado e Bragança; ii) com o apoio, esta mídia se fez necessária, somando-se aos VT`s para divulgação em carro de som, os quais constam no material entregue na prestação de contas; iii) tendo em vista que a data de realização do evento estava próxima (menos de trinta dias) , não houve tempo hábil de comunicar à SEFIC/ MINC para a solicitação de inclusão dessa rubrica no orçamento inicial aprovado.
Análise
Foi ultrapassado o valor previsto, mas houve comprovação das despesas realizadas (peça 21, p. 15) e atingimento dos objetivos propostos (Nota Técnica 031/2016/RRN/MINC - peça 25) , razões pelas quais devem ser acatadas as alegações apresentadas.
Item d - Não foram previstas as seguintes rubricas: Combustível, no valor de R$ 1.373,00; Produção de Receptivo, no valor de R$ 1.200,00; Criação de Material de Divulgação, no valor de R$ 1.600,00.
A responsável relata (peça 71, p. 12) que a despesa com combustível (diesel) se aplica à rubrica relacionada à 'locação de gerador', que consta no orçamento aprovado, no valor de R$ 2.500,00. O projeto teve apoio da prefeitura de Bragança para a realização das 'Seletivas Se Rasgum', na cidade, com a cessão de gerador, ficando sob a responsabilidade do projeto, no entanto, a compra de diesel para o funcionamento do referido equipamento, cuja despesa foi de R$ 572,80 (conforme recibo apresentado) e não R$ 1.373,00.
Relata ainda que o serviço de 'Produção de Receptivo' no valor de R$ 600,00 se trata de função inserida nas atividades de 'Apoio Operacional'.
Em relação à Criação de Material de Divulgação, no valor de R$ 800,00, alega que todas as peças de comunicação do website precisaram ser criadas por um diretor de arte (web designer) , sendo necessárias para a 'Programação e Manutenção de Hotsite'.
Análise
Tendo em vista que não foi realizada despesa com aluguel de gerador (na peça 71, p. 8) , que consta informação da responsável acerca de cessão do referido equipamento e que consta comprovação de despesa com combustível (peça 22, p. 5) , acata-se a alegação apresentada.
Considera-se tratar a despesa com produção de receptivo, no valor de R$ 600,00 (peça 21, p. 7) , do somatório das despesas de apoio operacional, conforme se constata na peça 2. Portanto, a alegação deve ser acatada.
A despesa relativa à Criação de Material de Divulgação, no valor de R$ 800,00 (peça 21, p. 6) , não estava prevista, conforme alega a responsável. Contudo, considera-se plausível sua justificativa em relação à realização da referida despesa, uma vez que houve despesas com Programação e Manutenção de Hotsite (peça 75) e que não houve detalhamento dessas despesas, ou seja, se abrangiam ou não aquelas. Portanto, as alegações podem ser acatadas.
Item e - Foram constatados gastos referentes à Locação de Equipamento, no valor de R$ 16.600,00. Solicitamos que seja especificado a que rubrica se refere.
Alega (peça 71, p. 12) que de acordo com as rubricas presentes no orçamento aprovado e nos documentos fiscais apresentados na prestação de contas, as despesas relacionadas à 'locação de equipamentos' referem-se a despesas de locação de equipamento sonoro, rubrica 'sonorização', e de equipamento de iluminação, rubrica 'iluminação', e que os documentos fiscais apresentados para estas despesas totalizam R$ 17.400,00.
Análise
Conforme consta na peça 71, p. 8, o somatório das despesas com iluminação e sonorização totaliza R$ 20.000,00. Na peça 21, p. 8, e na peça 22, p. 17-18 e 21-22, consta a comprovação das referidas despesas, totalizando R$ 17.400,00. Devem ser acatadas, assim, as alegações apresentadas.
Item f - Os gastos referentes à contrapartida contabilizaram apenas R$ 2.600,00 (Produção Artística R$ 1.200,00 e Gerenciamento de Redes Sociais R$ 1.400,00) . Solicitamos esclarecimentos quanto ao fato, pois a contrapartida obrigatória é de vinte por cento do valor concedido.
Conforme alegado pela responsável (peça 71, p. 13-14) , as rubricas referentes à contrapartida correspondem aos serviços administrativos, como constam na planilha orçamentária, que foram executados pela própria proponente, como gestora e produtora executiva do projeto.
Foram assumidas as funções e serviços de 'Produção Executiva', além das funções de 'Coordenador Financeiro' e 'Coordenador Geral de Produção' durante todas as etapas do projeto (pré-produção, produção e pós-produção) , sem qualquer remuneração efetiva, tendo tais funções, contudo, valor econômico, que foi contabilizado e aprovado no projeto.
Por ter sido realizado pelo proponente, o órgão tomador orientou pela desnecessidade da juntada dos recibos. Porém, tendo em vista a solicitação, faz-se a juntada de tais documentos, que comprovam a contrapartida exercida pela proponente.
O serviço de 'produção artística', apresentado na prestação de contas, corresponde ao valor gasto de R$ 600,00 e não de R$ 1.200,00, conforme recibo anexado ao processo, em nome de Marcos de Castro Madeira Neto (peça 21, p. 10) , referindo-se a 'cachê serviço de produção - Seletivas Belém'.
O serviço de 'gerenciamento nas mídias sociais', apresentado na prestação de contas, corresponde ao valor gasto de R$ 700,00 e não R$ 1.400,00, conforme recibo anexado ao processo, em nome de João Alberto Cruz Nunes de Moraes Junior (peça 21, p. 3) .
Para a rubrica de 'artista convidado para encerramento da Seletiva', foi apresentado o recibo da banda Molho Negro, no valor de R$ 2.000,00 (peça 21, p. 13) , em nome de João Fellipe dos Passos Lemos.
Em relação à rubrica 'Assessoria de Imprensa', está sendo apresentado o recibo de comprovação do jornalista Marcelo Damaso de Araújo, no valor de R$ 3.000,00 (peça 79) , que por equívoco não foi anexado à época.
O somatório das rubricas referentes à contrapartida, incluindo todos os documentos fiscais apresentados na prestação de contas e os recibos de prestação de serviços executados pelo proponente, totaliza R$ 26.800,00. Ou seja, o valor total gasto corresponde a mais de vinte por cento do valor repassado, embora seja menor àquele aprovado no projeto original.
Embora a execução do projeto tenha excedido em R$ 3.400,00 os custos previstos, esse valor foi suportado pela proponente, ficando caracterizado também como contrapartida, totalizando assim, R$ 30.200,00.
Análise
Segundo o MinC, a despesa com Produção Artística foi de R$ 1.200,00 e a despesa com Gerenciamento de Redes Sociais foi de R$ 1.400,00. A responsável alega que as referidas despesas foram de R$ 600,00 e R$ 700,00. As alegações de defesa devem ser acatadas, pois embora tenham sido apresentados recibos idênticos para cada uma dessas despesas (peça 21, p. 10 e 3) , somente um deles foi datado e assinado.
Foi apresentada pela responsável documentação comprobatória de despesas referentes à contrapartida (peças 77-80 e peça 21, p. 3, 10 e 13) , com exceção da despesa relativa à Coordenadoria Financeira (com custos administrativos) , no valor de R$ 2.500,00, prevista na planilha aprovada (peça 2) . Considerando, contudo, que na referida peça consta que a contrapartida seria realizada em bens e serviços e que a responsável informa que foram assumidas, dentre outras, a função de Coordenador Financeiro, entende-se que pode ser relevada a falta de comprovação da referida despesa. Assim, devem ser acatadas as alegações apresentadas.      
Item g - Solicitamos esclarecimentos referentes aos seguintes fatos: algumas rubricas estão com os valores superiores ao previsto inicialmente. São elas: - Ação Promocional (Ação de Divulgação de Promotores) : Previsto R$ 2.400,00 - Gasto R$ 3.900,00; - Apresentador: Previsto R$ 600,00 - Gasto R$ 1.200,00; - Fotógrafo: Previsto R$ 550,00 - Gasto R$ 2.400,00, - Diretor de Palco: Previsto R$ 1.000,00 - Gasto R$ 1.600,00; - Projeção e Telão: Previsto R$ 1.000,00 - Gasto R$ 3.000,00; - Locação de Espaço: Previsto R$ 4.500,00 - Gasto R$ 6.700,00; - Passagens Aéreas: Previsto R$ 12.000,00 - Gasto R$ 30.000,00; - Cachê Artístico: Previsto R$ 8.500,00 - Gasto R$ 23.000,00; - Gerenciamento de Redes Sociais: Previsto R$ 1.000,00 - Gasto R$ 1.400,00.
Relativamente a esse ponto, a responsável apresenta as seguintes alegações:
i) o serviço de 'Ação de Divulgação de Promotores', apresentado na prestação de contas, corresponde ao gasto de R$ 1.950,00, conforme recibo em nome de Érica Dacier Lobato de Rezende, e não R$ 3.900,00;
ii) o serviço de 'Apresentador' corresponde ao valor gasto de R$ 600,00, conforme recibo anexado ao processo, em nome de Ruy Alexandre Montalvão Monteiro, e não R$ 1.200,00.
iii) o serviço de 'Fotógrafo', apresentado na prestação de contas, corresponde ao gasto de R$ 1.200,00, conforme recibo anexado ao processo, em nome de Taiana Barbosa Laiun, e não R$ 2.400,00;
iv) o serviço de 'Diretor de Palco', apresentado na prestação de contas, corresponde ao gasto de R$ 800,00, conforme recibo anexado ao processo, em nome de Camillo Henrique de Mattos, e não R$ 1.600,00;
v) o serviço de 'Projeção e Telão', apresentado na prestação de contas, corresponde ao gasto de R$ 1.500,00, conforme recibo anexado ao processo, em nome de Henrique Messias Pena Brito, e não R$ 3.000,00;
vi) o valor orçado inicialmente para locação de espaço no Hotel Gold Mar, local de realização das Seletivas na etapa em Belém, foi baseada na tabela de preços de eventos do Hotel, no ano de 2013, isto é, R$ 4.500,00, valor previsto no orçamento do projeto. No ano da execução do evento (2014 - etapa Belém) , a tabela de eventos do Hotel sofreu reajustes significativos de preços atribuídos as melhorias do espaço, necessitando adequar o gasto para R$ 6.700,00;
vii) o valor previsto para a rubrica 'Passagens Aéreas' foi de R$ 21.600,00, e não R$ 12.000,00. De fato, o projeto gastou R$ 30.000,00 em passagens, conforme consta na fatura de passagens pela empresa MilhasTur e apresentado na prestação de contas, ultrapassando o valor que consta no orçamento aprovado no edital. Essa adequação justificou-se pelas mudanças de tarifas aéreas, que variavam muito em função da época do ano, antecedência de compra da data de viagem, entre outros fatores. No caso do projeto, as passagens foram compradas para um período de alta temporada e com prazo pequeno antes da data de embarque;
viii) o gasto real foi de R$ 18.000,00: recibo de R$ 6.000,00 - Cachê da banda 'Tiago lorc'; recibo de R$ 6.000,00 - Cachê da banda 'Bidê ou Balde'; recibo de R$ 1.000,00 - Cachê artístico BandaTurbo; Nota: R$ 5.000,00 - Cachê Gang do Eletro/Ampli.
Os valores de cachês artísticos programados inicialmente no orçamento do projeto correspondiam à média de cachê de artistas locais. Na execução do projeto, os artistas convidados foram selecionados pela curadoria, com o critério de maior apelo de público e de relevância nacional. Ressalta-se que valores de cachês artísticos não são tabelados conforme itens de serviço, mas dentro de uma perspectiva de mercado, que é norteada pela popularidade, projeção de carreira por períodos, lançamento de novo trabalho, entre outros fatores. Considerando a proximidade de realização do evento (menos de trinta dias) , não houve tempo hábil para comunicar à SEFIC/ MINC a solicitação de inclusão de mais artistas que encerraram as etapas em cada cidade e com as mudanças de valores de cachês. O gasto com a rubrica Cachê Artístico foi de R$ 5.000,00, sendo o restante (R$ 3.500,00) como contrapartida da proponente;
ix) o serviço de 'gerenciamento nas mídias sociais', apresentado na prestação de contas, corresponde ao gasto de R$ 700,00, conforme recibo em nome de João Alberto Cruz Nunes de Moraes Junior, e não R$ 1.400,00.
Análise
As despesas efetivamente realizadas, relativas aos itens 'i', 'ii', 'iii', 'iv', 'v' e 'ix', são as informadas pela responsável, pois embora tenham sido apresentados recibos idênticos para cada uma das daquelas despesas (peça 21, p. 3, 9, 14, 11, 5 e 12) , somente um deles foi datado e assinado. Portanto, as alegações devem ser acatadas.
Em relação aos itens 'vi' e 'vii', extrai-se, da peça 4, p. 1, que o Programa Amazônia Cultural foi lançado em agosto de 2013. Contudo, as despesas foram realizadas no mês de setembro de 2014 (peça 22, p. 10 e 15-16) , ou seja, mais de um ano depois. Considerando esse lapso de tempo, efetivamente pode ter ocorrido variação nos preços dos serviços de locação de espaço no Hotel Gold Mar, local de realização das Seletivas na etapa em Belém, bem como nos de aquisição de passagens aéreas, o que não foi demonstrado nos autos, fato que poderia levar à rejeição das alegações de defesa apresentadas e imputação de débito. Contudo, considerando a baixa materialidade dos valores pagos que excederam aqueles previstos para execução do projeto (peça 2) e que houve atingimento dos objetivos propostos (Nota Técnica 031/2016/RRN/MINC - peça 25) , conclui-se que as contas da responsável sejam julgadas regulares com ressalva.
No que se refere ao item 'viii' (despesas com cachê) , não está demonstrado nos autos que os valores pagos com cachês artísticos (peça 21, p. 1, 2 e 4, e peça 22, p. 19) correspondiam à média de cachês de artistas locais, considerando a popularidade, projeção de carreira por períodos, lançamento de novo trabalho, entre outros, conforme relata a própria responsável (peça 71, p. 17) . Tal irregularidade acarretaria, a princípio, rejeição das alegações de defesa. Todavia, dada a baixa materialidade do débito relativo ao valor pago a maior e considerando que os objetivos propostos para o projeto foram atingidos (Nota Técnica 031/2016/RRN/MINC - peça 25) , concluiu-se que as contas da responsável sejam julgadas regulares com ressalva.
CONCLUSÃO
20.	Pelo exposto, considerando a baixa materialidade do débito e que os objetivos propostos para o projeto foram atingidos (Nota Técnica 031/2016/RRN/MINC) , sugere-se que as constas da responsável devem ser julgadas regulares com ressalva.
PROPOSTA DE ENCAMINHAMENTO
21.	Diante do exposto, submetem-se os autos à consideração superior, propondo:
a) acatar parcialmente as alegações de defesa apresentadas pela Sra. Renee Chalu Rocha de Medeiros (CPF: XXX.902.952-XX) ;
b) julgar regulares com ressalva, nos termos do arts. 1º, inciso I, e 16, inciso II, e 23, inciso II, da Lei 8.443/1992, c/c os arts. 1º, inciso I, 208 e 214, inciso II, do Regimento Interno as contas da Sra. Renee Chalu Rocha de Medeiros (CPF XXX.902.952-XX) , dando-lhe quitação;
c) enviar cópia do Acórdão que vier a ser proferido à Secretaria Especial da Cultura e à responsável, para ciência, informando que a presente deliberação está disponível para a consulta no endereço www.tcu.gov.br/acordaos, além de esclarecer que, caso requerido, o TCU poderá fornecer sem custos as correspondentes cópias, de forma impressa."
	É o Relatório.

Egídio Machado Sales Filho (1416/OAB-PA) e outros, representando Renée Chalu Rocha de Medeiros.

Procurador Sergio Ricardo Costa Caribé.

TOMADA DE CONTAS ESPECIAL. PROGRAMA NACIONAL DE APOIO À CULTURA (PRONAC). SELETIVAS "SE RASGUM". OBJETIVOS ATINGIDOS. IREGULARIDADES NA PRESTAÇÃO DE CONTAS. CITAÇÃO. ALEGAÇÕES DE DEFESA PARCIALMENTE ACATADAS. BAIXA MATERIALIDADE DO DÉBITO RESULTANTE. CONTAS JULGADAS REGULARES COM RESSALVAS.

TOMADA DE CONTAS ESPECIAL (TCE)

Secretaria de Controle Externo de Tomada de Contas Especial (SecexTCE).

Trata-se de Tomada de Contas Especial instaurada pela Secretaria Especial da Cultura, em desfavor da Sra. Renée Chalu Rocha de Medeiros, em razão da não comprovação da regular aplicação dos recursos repassados por meio do projeto Pronac 13-9927. 
2.	O ajuste vigeu de 1/5/2014 a 30/7/2014 e teve por objeto a realização do projeto "Seletivas Se Rasgum 2014 - Belém e Paruapebas", aprovado no âmbito do edital do Programa Amazônia Cultural 2013, com valor total de R$ 150.000,00, dos quais R$ 120.000,00 em recursos federais (peças 1, 2, 5 e 10) , repassados em 1/7/2014 (peça 17) , e R$ 30.000,00 a contrapartida do convenente, a serem pagos em bens e serviços.
3.	A análise da prestação de contas e complementações identificou a emissão de notas fiscais a maior em relação ao plano de trabalho, gastos não comprovados (peças 25 e 27) e não demonstração da aplicação do valor mínimo referente à contrapartida, irregularidades estas que, não sanadas, motivaram a instauração desta TCE. O relatório do tomador de contas (peça 52) imputou a responsabilidade à Sra. Renée Chalu Rocha de Medeiros, com débito no valor integral do repasse.
4.	Citada por este Tribunal (peça 66) , a Sra. Renée Chalu Rocha de Medeiros apresentou as suas alegações de defesa (peça 71) , complementada com documentos que comprovariam a regularidade financeira do objeto (peças 72-80) .
5.	Confirmada a realização do objeto pela nota técnica à peça 25, a unidade instrutiva analisou cada uma das falhas apontadas e propôs, considerando a baixa materialidade do débito residual e que os objetivos propostos para o projeto foram atingidos, acatar parcialmente as alegações de defesa apresentadas pela responsável e julgar as contas regulares com ressalva.
6.	O representante do Ministério Público junto ao Tribunal de Contas da União manifestou-se de acordo com a proposta formulada pela SecexTCE.
7.	Feito esse breve resumo da situação dos autos, acolho a proposta de encaminhamento formulada pela unidade instrutiva. Faço ainda as seguintes ponderações.
8.	Considerando que as despesas realizadas a maior do que o previsto no plano de trabalho foram devidamente justificadas pela responsável, e quase na sua totalidade acatadas pelo auditor, conforme as análises constantes do item 19 do relatório precedente, manifesto-me pelo mesmo entendimento da unidade instrutiva e do Parquet quanto a julgar as contas regulares com ressalvas.
9.	As majorações dos preços pagos pela locação do espaço para a realização das seletivas da etapa de Belém, para a aquisição das passagens aéreas e pelos cachês artísticos, embora com justificativas plausíveis, considerando o lapso de tempo de mais de um ano entre a apresentação da proposta e a execução das despesas, não foram acompanhadas de provas documentais, o que poderia levar à rejeição das alegações de defesa correspondentes e à imputação de débito. Entretanto, levando-se em conta a relativa baixa materialidade dessa diferença em relação aos valores originalmente previstos (R$ 20.100,00) e o atingimento dos objetivos propostos, sem indícios de locupletamento ou malversação dos recursos públicos, entendo que as supostas irregularidades podem ser relevadas.
Ante o exposto, manifesto-me por que o Tribunal aprove o acórdão que ora submeto à apreciação deste Colegiado.
TCU, Sala das Sessões Ministro Luciano Brandão Alves de Souza, em 4 de maio de 2021.
AUGUSTO SHERMAN CAVALCANTI 
Relator